【裁判字號】    95,訴,3375
【裁判日期】    970516
【裁判案由】    確認支票委任付款關係不存在等
【裁判全文】
臺灣臺中地方法院民事判決              95年度訴字第3375號
原      告  甲○○
訴訟代理人  陳建良  律師
被      告  兆豐國際商業銀行股份有限公司豐原分公司
法定代理人  丙○○
訴訟代理人  蔡壽男  律師
上列當事人間請求確認支票委任付款關係不存在等事件，本院於
民國97年4月30日言詞辯論終結，判決如下：
    主      文
原告之訴駁回。
訴訟費用由原告負擔。
    事實及理由
甲、程序事項
    按法定代理人之代理權消滅者，訴訟程序在有法定代理人承
    受其訴訟以前當然停止；又聲明承受訴訟，應提出書狀於受
    訴法院，由法院送達於他造，民事訴訟法第170條及第176條
    分別定有明文。本件被告之法定代理人已由洪慶隆變更為丙○○，有公司基本資料查詢表及人事通知可證（見本院卷第
    313、319頁）。被告於民國97年4月17日以丙○○為法定代
    理人具狀聲明承受訴訟，經本院將該書狀送達於原告，其聲
    明承受訴訟，於法並無不合。
乙、實體事項
壹、原告主張：
一、原告前於89年間與被告訂定支票存款約定書，於被告銀行設
    立帳號000-00-000000號之支票存款帳戶（下稱系爭支票存
    款帳戶），並填具印鑑卡留存被告處，除約定原告應憑留存
    印鑑卡上之印鑑向被告領用、簽發支票外，並委託被告為所
    領用、簽發支票之付款人。被告依據與原告上開約定，原應
    於原告或原告以外之人領用支票時，以善良管理人之注意義
    務審核領用人所持印章印文是否與原告留存印鑑卡上之印鑑
    相符，方得發給空白支票。詎訴外人乙○○因持有原告與其
    合夥經營事業而同意其代刻之二枚原告印章，竟未得原告同
    意，自92年6月起至94年11月止，連續盜用所持有之原告印
    章於「支票領取證」上，自行或委由不知情之王崑泉、王愛
    香持向被告領取原告帳戶之空白支票，並於領取支票時盜用
    上開原告印章，蓋於被告領取支票簽收簿上，領得支票後並
    多次冒用原告名義偽造支票使用。乙○○上開盜用印章、冒
    領支票、偽造支票等行為，業經臺灣嘉義地方法院95年度訴
    字第224號刑事確定判決認定屬實在案。雖上開刑事判決並
    未將乙○○所冒領之支票號碼全數詳列，而僅將已兌現回籠
    之支票號碼列表，然由被告95年12月11日所寄發給台灣票據
    交換所之函文記載可知，被告顯不爭執乙○○所冒領支票計
    有如下票據號碼之支票：000000000至000000000、00000000
    0至0000000 0、000000000至000000000、00000000 0至0000
    00000、0000 00000至00000000、000000000至000000000、0
    00000000至00 0000000等共計425張（見本院卷第65頁）。
    因系爭支票存款帳戶原告已不使用多時，且乙○○就其所冒
    領、偽造之支票均會自行將應付票款存入系爭支票存款帳戶
    內，故原告初並未發覺乙○○冒領、偽造支票之行為。然自
    95年1月間起，乙○○疑因週轉不靈，致所偽造之支票開始
    因存款不足退票，原告接獲退票通知驚覺有異，緊急向警局
    報案，方知悉乙○○冒領、偽造支票等情。
二、被告基於與原告間之支票存款往來約定，原應於任何聲稱受
    原告委任代領支票之人向被告領用支票時，詳為核對其所持
    之印章與原告留存之印鑑是否相符方得發給，否則顯就委任
    事務之處理即有過失，應對原告負損害賠償之責。乙○○所
    持用原告印章之印文，與原告留存被告處之印鑑，肉眼觀察
    即知有明顯差異，被告竟未發覺而仍發給乙○○支票，顯就
    委任事務之處理有過失。原告既不曾向被告領用附表一、二
    所示之支票，與被告間就附表一、二所示之支票，自無委任
    關係存在，然被告卻堅持無疏失，等同主張兩造就附表一、
    二所示之支票仍有委任付款關之存在，此法律關係存否不明
    確之狀態，延至目前仍繼續存在，並非過去之法律關係，原
    告應有訴請法院判決確認之法律上利益存在。又原告本件爭
    執之目的即在恢復往來，亦即爭執被告將原告列為拒絕往來
    戶並無理由，所據者則為個別票據之委任付款關係不存在，
    被告豈有以拒絕往來為由，抗辯與原告已無委任付款關係之
    理？縱原告遭列為拒絕往來戶，被告對於附表一所示支票之
    提示，並不會以無委任關係為由拒絕提示，而仍以存款不足
    或簽章不符為由拒絕付款，為免原告日後仍有繼續受他人持
    附表一所示支票提示請求付款，並遭存款不足或簽章不符為
    由退票，致信用受損風險之存在，自有請求判決確認委任付
    款關係不存在，以除去此風險之法律上利益。爰依民事訴訟
    法第247條第1項之規定，提起本件確認之訴。
三、對於被告抗辯之陳述：
（一）原告否認有由自己之行為向被告表示以代理權授與乙○○
      ，或知乙○○向被告表示為原告代理人而不為反對表示之
      情況，被告為此主張，應自負舉證之責。況原告於發生退
      票事實之前，根本不知乙○○有冒領及偽造支票之行為，
      如何異議？且原告當然於事發後有向乙○○要求返還支票
      及賠償損害，然並無所得，豈得因此即認原告主張不實？
（二）由被告所提出印鑑卡上之印文與其所提出支票領取證及回
      籠支票上之印文肉眼觀察，應可辨認編號1、2、5、6、7
      支票領取證上及支票上編號Ｂ、Ｃ之印文，在「吳」字最
      末一筆有尖、圓之顯著區別，不應誤認。而編號3、4支票
      領取證上及支票上編號Ｄ之印文，雖與印鑑卡上之印文極
      相似，但仔細觀察仍可見除印文之方框寬、窄不一，方框
      四角銳、圓有別外，更可見印鑑卡上印文之「吳」字最末
      筆之末端與倒數第二筆之末端與下方印文方框幾乎等距，
      末端連接線與下方印文之方框幾乎平行，然編號3、4支票
      領取證上及支票上編號Ｄ之印文，「吳」字最末筆末端顯
      較倒數第二筆末端距下方印文方框為遠，末端連接線與下
      方印文方框顯然不平行，其他如「吳」字倒數第二筆上段
      之粗、細有別等，顯仍可與印鑑卡上之印文加以區別，同
      無誤認可能（見本院卷第149至154頁）。被告主張上開印
      文與印鑑卡上之印文同一或肉眼無法辨別，而指原告應負
      授權人責任，並無理由。
四、聲明：確認原告與被告間就附表一、二所示支票之委任付款
    關係不存在。
貳、被告則以：
一、原告系爭支票存款帳戶已於95年1月27日被列為拒絕往來戶
    ，顯見兩造就附表一、二所示支票之委任付款關係自是時起
    已不存在。又附表一之支票是否已為乙○○所偽造？是否已
    完成發票行為及流通？均未據原告舉證證明，自無所謂有被
    提示請求付款之風險，原告請求確認兩造間就附表一所示支
    票之委任付款關係不存在，顯係就將來不一定會發生之法律
    關係為訴訟標的，並非請求確認現在法律關係，並不合法。
    再附表二所示支票已提示，原告猶請求確認兩造間就附表二
    所示支票之委任付款關係不存在，顯係就已過去之法律關係
    為確認標的，亦不合法。縱前揭支票尚未兌現，惟其發票日
    分別自92年9月15日起至94年12月30日止，至今發行均已滿
    一年以上，依票據法第136條第2款之規定，被告已不得再行
    受任付款。系爭支票不論已兌現或未說現，原告提起本件確
    認訴訟，並無即受確認判決之法律上利益。
二、依原告舉證所示之支票領取證及回籠支票影本，其上原告姓
    名之印文以肉眼觀察完全相同，足證原告主張乙○○未得其
    同意向被告冒領空白支票，並不實在。否則原告何以不向乙○○請求損害賠償及返還支票？
三、臺灣嘉義地方法院95年度訴字第224號刑事判決，雖認乙○○連續犯偽造有價證券罪，惟對於原告之支票存款約定書、
    印鑑卡、支票領取證及支票等四項書證上所留存之印文是否
    相符，漏未調查審認，殊難以該判決為本件認定事實之基礎
    。又臺灣嘉義地方法院刑事確定判決，亦無拘束本件民事訴
    訟之效力。
四、依原告之主張，乙○○所持原告印章為原告所有，並非盜刻
    。且乙○○自92年6月至94年11月止連續使用系爭支票存款
    帳戶之支票已達數年之久，已兌現之支票張數高達314張之
    多，其間原告從未提出任何異議，足證原告概括授權乙○○
    使用系爭支票，原告自應負授權人之責等語，資為抗辯。
五、聲明：駁回原告之訴。
、本件經兩造協議簡化爭點如下：
一、兩造不爭執之事項（本院採為判決之基礎）：
（一）原告於89年間與被告（原中國國際商業銀行股份有限公司
      豐原分公司）訂定支票存款約定書，由原告申請設立系爭
      支票存款帳戶使用，並由原告填具印鑑卡留存被告處，除
      約定原告應憑留存印鑑卡上之印鑑向被告領用、簽發支票
      外，並委託被告為所領用、簽發支票之付款人。
（二）被告依約於領用系爭支票存款帳戶之支票時，應審核領用
      人所持印章印文是否與原告留存於印鑑卡上之印鑑相符，
      如相符始得發給空白支票。
二、兩造爭執之事項：
（一）原告提起本件確認之訴，有無即受確認判決之法律上利益
      ？
（二）系爭原告支票存款帳戶如附表一及附表二所示之支票，是
      否為乙○○親自或委由王崑泉、王愛香所領用？
（三）如系爭支票為乙○○等人所領用，乙○○親自或委由王崑
      泉、王愛香領用前揭原告支票存款帳戶如附表一及附表二
      所示之支票，是否蓋用原告所留存之印鑑章？亦即被告有
      無違反領用人所持印章印文是否與原告留存於印鑑卡上之
      印鑑相符之注意義務之情事？
（四）被告抗辯原告知悉乙○○自91年至94年12月間以原告名義
      簽發系爭支票使用，原告從未提出任何異議，原告係概括
      授權乙○○使用系爭支票，應負授權人之責任，有無理由
      ？
（五）兩造間就系爭原告支票存款帳戶如附表一及附表二所示之
      支票，其委任付款關係是否如原告所主張因前揭支票遭乙○○冒領冒簽而不存在？
（六）原告訴請確認兩造間就系爭原告支票存款帳戶如附表一及
      附表二所示之支票，其委任付款關係不存在，有無理由？
肆、本院之判斷：
一、按確認法律關係之訴，非原告有即受確認判決之法律上利益
    者，不得提起之；確認證書真偽或為法律關係基礎事實存否
    之訴，亦同，民事訴訟法第247條第1項定有明文。所謂即受
    確認判決之法律上利益，係指法律關係之存否不明確，原告
    主觀上認其在法律上之地位有不安之狀態存在，且此種不安
    之狀態，能以確認判決將之除去者而言，若縱經法院判決確
    認，亦不能除去其不安之狀態者，即難認有受確認判決之法
    律上利益（最高法院52年台上字第1240號判例參照）。
（一）按支票付款人於發票人之存款或信用契約所約定之數，足
      敷支付支票金額時，應負支付之責。但收到發票人受破產
      宣告之通知者，不在此限，票據法第143條定有明文。依
      此規定，支票執票人對付款人有直接請求權，請求其依票
      載文義為支付。惟支票付款人依此條前段規定所負之債務
      ，非票據債務，故支票付款人所負債務是否發生，端以票
      據法第143條所定要件是否具備以為斷，並非專依票據文
      義而當然發生（最高法院71年度台上字第3761號判決、最
      高法院67年度第2次民事庭庭推總會議決議參照）。查原
      告主張：附表一之支票目前雖無提示紀錄，然乙○○亦未
      將支票交付原告或被告，顯已為乙○○所偽造流通，隨時
      有經人以原告為發票人、被告為付款人提示之風險；附表
      二之支票目前退票，使原告成為拒絕往來戶，最主要是註
      記塗銷之問題等語（見本院卷第71、175頁），顯見原告
      訴請確認與被告間就附表一所示支票之委任關係不存在，
      其目的當在阻止被告付款，如兩造間就前揭支票之委任付
      款關係已不存在，被告已不可能對執票人付款，其訴訟之
      目的已達，至於兩造間就附表一及附表二所示之支票，其
      委任付款關係是否如原告所主張因前揭支票遭乙○○冒領
      冒簽發而不存在，僅為委任關係存否之原因，並非重點。
      故如兩造間就前揭支票委任付款關係已不存在，原告自無
      再訴請確認之必要。本件原告於被告銀行開立系爭支票存
      在帳戶時，雙方於支票存在約定書第6條約定：立約人除
      與銀行訂有透支契約外，應在本帳戶內存入足夠之存款，
      如存款不足，銀行並無通知立約人之義務，並將提示之支
      票予以退票。立約人如有一年以內發生存款不足退票列人
      紀錄未經註銷達三張者，或因使用票據涉及犯罪經判刑確
      定者，銀行即依票據交換所之公告予以拒絕往來。第18條
      第2項約定：立約人被拒絕往來時，立約人同意立即返還
      剩餘之空白支票（見本院卷第138、139頁）。而所謂「拒
      絕往來」，依其字面意義及財政部所公布之「支票存款約
      定書補充條款」範本第1條第7款之定義：指金融業者拒絕
      與票據信用紀錄顯著不良支票存款戶支票存款往來之謂。
      足見一旦支票存款戶經付款銀行依約列為拒絕往來，雙方
      之委任付款關係即為終止，付款人並無付款之義務。系爭
      支票存款帳戶業經被告於95年1月27日列為拒絕往來，附
      表二所示之支票經提示後，均經以存款不足及拒絕往來為
      由退票，此有系爭支票存款帳戶之註記及退票理由單附卷
      可憑（見本院卷第140、269至285頁）。原告亦自認：附
      表二之支票退票，使原告成為拒絕往來戶，原告發現系爭
      支票存款帳戶之印鑑章遺失是在本件繫屬之後，該帳戶已
      拒絕往來，故未結清該帳戶等語（見本院卷第175、177頁
      ），足見兩造間就附表二所示支票之委任付款關係，業因
      系爭支票存款帳戶經被告列為拒絕往來而不存在。另原告
      自認附表一所示之支票尚未經提示（見本院卷第294頁）
      ，則附表一所示之支票將來如經提示，亦因系爭支票存款
      帳戶業經拒絕往來而不可能獲得付款，兩造就附表一所示
      支票之委任付款關係，亦因原告之系爭支票存款帳戶經被
      告列為拒絕往來而不存在。況被告亦自認系爭支票存款帳
      戶在拒絕往來之後，雙方間之委任付款關係即不存在（見
      本院卷第178頁），亦即被告並不爭執兩造間就附表一、
      二所示支票之委任關係不存在，則兩造間就附表二示所示
      支票之委任付款關係不存在，並無不明確之情形，自無以
      確認判決將之除去之必要。
（二）關於原告主張：附表一之支票目前雖無提示紀錄，然乙○○亦未將支票交付原告或被告，顯已為乙○○所偽造流通
      ，隨時有經人以原告為發票人、被告為付款人提示之風險
      云云，惟為被告所否認。查證人乙○○於臺灣嘉義地方法
      院95年度訴字第224號偽造有價證券刑事案件審理時供稱
      ：伊把票都拿回去還給甲○○，退票部分伊也都有處理好
      ；後來都有跟持票人處理，把票拿回來；伊前後簽發幾張
      支票，伊沒有去算，也沒有去記，伊記得簽過7本，有的
      是50張一本，有的是100張一本，伊沒有用完的已經還給
      甲○○；廠商退票的部分有1、2百萬元，地下錢莊的部分
      金額小的伊有還錢給他們，金額大的，伊改換自己的票給
      他們，退票的部分，地下錢莊部分已全部處理清楚，只剩
      簽票給廠商未兌現，目前在雲林地院訴訟那一件；伊共領
      了7本支票簿，有部分沒有用已經還給甲○○等語（見該
      案卷第23、53、60、61頁），此經調閱該卷查明。依其陳
      述，退票部分除簽發予廠商當時尚在臺灣雲林地方法院訴
      訟之部分外，均已處理完畢，將票拿回來，沒有用完之支
      票亦均返還予原告，原告亦因此與乙○○和解，有和解在
      卷可憑（見前揭刑案卷）。足見附表一之支票並未遭乙○○所偽造簽發流通在外，並無隨時有經人以原告為發票人
      、被告為付款人提示之風險。該部分並無原告所主張之日
      後仍有繼續受他人持附表一所示支票提示請求付款，並遭
      存款不足或簽章不符為由退票，致信用受損風險之存在，
      自無受確認判決之利益。況匯票到期不獲付款時，執票人
      於行使或保全匯票上權利之行為後，對於背書人、發票人
      及匯票上其他債務人得行使追索權。執票人向匯票債務人
      行使追索權時，得要求被拒絕承兌或付款之匯票金額，如
      有約定利息者，其利息，票據法第85條第1項、第97條第1
      項第1款分別定有明文，且依同法第144條之規定，於支票
      準用之。本件兩造間就就附表一、二所示支票之委任付款
      關係已不存在，已如前述，惟支票付款人依票據法第143
      條前段規定所負之債務，非票據債務，是縱使被告就附表
      一、二支票付款人所負債務已不存在，執票人到期不獲被
      告付款後，依前揭規定仍得對發票人即原告行使追索權，
      至於原告能否以前揭支票係遭冒領偽造為由主張免責，係
      另一問題。準此，本件縱本院判決確認兩造間就系爭支票
      存款帳戶如附表一、二所示之支票，其委任付款關係不存
      在，附表一之支票果經乙○○簽發流通在外，其將來遭執
      票人向被告為付款提示之風險仍無法除去，且原告就附表
      一、二所示支票是否應負票據法上發票人責任之不安狀態
      ，亦不能以確認判決將之除去，依前揭說明，難認原告提
      起本件確認之訴有受確認判決之法律上利益。
二、綜上所述，原告提起本件確認之訴，無即受確認判決之法律
    上利益，應予駁回。原告之訴既經認定無即受確認判決之法
    律上利益，兩造其餘爭執事項，即無再予論述之必要，併予
    敘明。
伍、訴訟費用負擔之依據：民事訴訟法第78條。
中    華    民    國    97    年    5     月    16    日
                  民事第三庭    法  官  黃渙文
正本係照原本作成。
如對本判決上訴，須於判決送達後20日內向本院提出上訴狀。
中    華    民    國    97    年    5     月    16    日
                                書記官


司法院資訊處製作；財團法人民間司法改革基金會備份。
